ACORDAO-COMPLETO-2482450

ACÓRDÃO 7966/2021 ATA 17/2021 - SEGUNDA CÂMARA

VISTOS, relatados e discutidos estes autos em que se analisam três atos de pensão civil, um de alteração da concessão inicial instituída pela Sra. Jacyra Sallibi do Nascimento, e outros dois atos (inicial e de alteração) instituídos pelo Sr. Jorge Nei Batista dos Anjos, ambos ex-servidores do Instituto Nacional de Tecnologia, em benefício, respectivamente, do viúvo José Eneas do Nascimento, e das Sras. Maria de Fátima da Silva Baptista, na condição de viúva, e Maria de Fátima de Souza Pinto, como companheira do ex-servidor.
ACORDAM os Ministros do Tribunal de Contas da União, reunidos em Sessão da 2ª Câmara, ante as razões expostas pelo Relator, e com fulcro nos incisos III e IX do art. 71 da Constituição Federal e nos arts. 1º, inciso V, e 39, inciso II, da Lei 8.443/1992, c/c o art. 259, inciso II, do Regimento Interno/TCU, em:
9.1. considerar prejudicado, por perda de objeto, o exame de mérito do ato de alteração da pensão civil instituída pela Sra. Jacyra Sallibi do Nascimento em benefício do Sr. José Eneas do Nascimento, tendo em vista o seu falecimento (peça 4) ;
9.2. reconhecer o registro tácito dos atos da pensão civil instituída pelo Sr. Jorge Nei Batista dos Anjos (peças 5 e 6) , em consonância com o decidido pelo Supremo Tribunal Federal, em sede de repercussão geral, no julgamento do RE 636.553;
9.3. restituir os autos à Sefip, para que:
9.3.1.  observe o disposto no subitem 9.2.3 do Acórdão 122/2021-TCU-Plenário quanto aos atos de peças 5 e 6;
9.3.2. promova a correção do nome da Sra. "Maria de Fátima da Silva Baptista", constante nos atos de concessão e de alteração da pensão civil instituída pelo Sr. Jorge Nei Batista dos Anjos (peças 5 e 6) , alterando-o para "Maria de Fátima da Silva Batista", de acordo com o registro constante do Cadastro de Pessoa Física número XXX.177.807-XX.
9.4. determinar ao Instituto Nacional de Tecnologia que, no prazo de 30 (trinta) dias contados da ciência desta deliberação, disponibilize no sistema e-Pessoal o ato de concessão da pensão civil instituída pela Sra. Jacyra Sallibi do Nascimento em favor da beneficiária Janice Sallibi Sabatini (CPF: XXX.025.517-XX) , habilitada na condição de filha inválida maior de 21 anos de idade.

Atos de concessão e de alteração de pensão civil  em que houve disponibilização de atos ao TCU  há mais de cinco anos e perda de objeto com o falecimento do beneficiário.

Segunda Câmara

Instituto Nacional de Tecnologia.

3. Interessados: José Eneas do Nascimento (XXX.716.337-XX); Maria de Fátima de Souza Pinto (XXX.178.107-XX); Maria de Fátima da Silva Batista (XXX.177.807-XX) e Victoria de Souza Pinto Batista (XXX.963.737-XX).

13.1. Ministros presentes: Augusto Nardes (na Presidência), Aroldo Cedraz e Raimundo Carreiro.
13.2. Ministro-Substituto convocado: Augusto Sherman Cavalcanti.
13.3. Ministros-Substitutos presentes: Marcos Bemquerer Costa (Relator) e André Luís de Carvalho.

MARCOS BEMQUERER

Trata-se da análise de três atos de pensão civil, um de alteração da concessão inicial instituída pela Sra. Jacyra Sallibi do Nascimento, e outros dois atos (inicial e de alteração) instituídos pelo Sr. Jorge Nei Batista dos Anjos, ambos ex-servidores do Instituto Nacional de Tecnologia, em benefício, respectivamente, do viúvo José Eneas do Nascimento, e das Sras. Maria de Fátima da Silva Batista, na condição de viúva, e Maria de Fátima de Souza Pinto, como companheira do ex-servidor.
2.	A Secretaria de Fiscalização de Integridade de Atos e Pagamentos de Pessoal e de Benefícios Sociais - Sefip analisou o processo, nos termos da instrução inserta à peça 8, assim vazada: 
"2. Os atos foram submetidos, para fim de registro, à apreciação do Tribunal de Contas da União (TCU) , de acordo com o art. 71, inciso III, da Constituição Federal. O cadastramento e a disponibilização ao TCU ocorreram por intermédio do Sistema de Apreciação e Registro de Atos de Admissão e Concessões, na forma dos arts. 2º, caput e incisos I a VI, e 4º, caput, da Instrução Normativa - TCU 78/2018.
3. Ao benefício pensional instituído por Jacyra Sallibi do Nascimento habilitou-se José Eneas do Nascimento (CPF: XXX.716.337-XX) , viúvo da ex-servidora.
4. Ao benefício pensional instituído por Jorge Nei Batista dos Anjos habilitaram-se Victoria de Souza Pinto Batista (CPF: XXX.963.737-XX) , filha do ex-servidor, Maria de Fátima da Silva Batista (CPF: XXX.177.807-XX) , viúva do ex-servidor, e Maria de Fátima de Souza Pinto (CPF: XXX.178.107-XX) , na condição de companheira do ex-servidor.
HISTÓRICO
5. O ato de alteração da pensão civil instituída por Jacyra Sallibi do Nascimento, cuja data de vigência é 6/9/2010, foi disponibilizado ao TCU em 15/3/2016.
6. O ato de concessão inicial da pensão civil instituída por Jorge Nei Batista dos Anjos, cuja data de vigência é 20/9/2008, foi disponibilizado ao TCU em 10/3/2016.
7. O ato de alteração da concessão da pensão civil instituída por Jorge Nei Batista dos Anjos, cuja data de vigência é 30/3/2012, foi disponibilizado ao TCU em 10/3/2016.
EXAME TÉCNICO
Pensão civil instituída pela ex-servidora Jacyra Sallibi do Nascimento (CPF: XXX.912.677-XX) 
8.	A ex-servidora Jacyra Sallibi do Nascimento (CPF: XXX.912.677-XX) , aposentada voluntariamente em 22/07/1994, com proventos integrais, faleceu em 6/9/2010. Assim, o cálculo do benefício pensional deve observar o regramento contido na Lei 10.887/2004.
9.	O ato inicial de concessão da pensão civil instituída pela ex-servidora foi apreciado no TC Processo 025.792/2011-3, com julgamento pela legalidade. Cumpre mencionar que consta do presente feito o ato de alteração da concessão, embora tal ato tenha sido erroneamente cadastrado como sendo ato inicial.
10. Em consulta ao Siape (peça 3, p. 2) , verifica-se que a pensão instituída pela ex-servidora Jacyra Sallibi do Nascimento tem atualmente como única beneficiária Janice Sallibi Sabatini (CPF: XXX.025.517-XX) , habilitada na condição de filha inválida maior de 21 anos de idade. Contudo, o ato de concessão constante deste processo cuida tão somente da habilitação do viúvo da ex-servidora, José Eneas do Nascimento (CPF: XXX.716.337-XX) , já excluído do rol de beneficiários em 30/4/2020, em razão de seu falecimento.
11. O ato de concessão que trata da habilitação da beneficiária Janice Sallibi Sabatini (CPF: XXX.025.517-XX) foi cadastrado no Sisac sob o número de controle 10607501-05-2017-000001-9, mas ainda não foi disponibilizado ao TCU.
12. Assim, consoante o disposto no art. 260, § 5º, do Regimento Interno do TCU, propõe-se considerar prejudicado, por perda de objeto, o exame do mérito do ato de alteração de concessão de pensão civil constante deste feito, sem prejuízo de determinar à Unidade Jurisdicionada que disponibilize no e-Pessoal, no prazo de 30 (trinta) dias, o ato de concessão da pensão civil instituída em favor da beneficiária Janice Sallibi Sabatini (CPF: XXX.025.517-XX) , habilitada na condição de filha inválida maior de 21 anos de idade.
Pensão civil instituída pelo ex-servidor Jorge Nei Batista dos Anjos (CPF: XXX.229.427-XX) 
13. O ex-servidor Jorge Nei Batista dos Anjos (CPF: XXX.229.427-XX) , aposentado por invalidez permanente em 1/8/2008, com proventos integrais, faleceu em 20/9/2008. Assim, por força do contido na Emenda Constitucional 70/2012, as beneficiárias da pensão fazem jus à paridade de vencimentos com os servidores ativos.
14. Constam do presente feito o ato inicial e o ato de alteração da concessão de pensão civil. O ato de alteração teve por escopo incluir na fundamentação legal da concessão a sobredita regra da EC 70/2012.
15. A pensão civil instituída pelo ex-servidor tem atualmente como beneficiárias Maria de Fátima da Silva Batista (CPF: XXX.177.807-XX) e Maria de Fátima de Souza Pinto (CPF: XXX.178.107-XX) , habilitadas respectivamente na condição de viúva e companheira do ex-servidor. A beneficiária Victoria de Souza Pinto Batista (CPF: XXX.963.737-XX) , filha do ex-servidor, foi excluída do rol de beneficiários em 9/3/2018, por haver atingido a maioridade (peça 3) .
16. Considerando que não há nos autos qualquer elemento probatório da existência de união estável mantida entre o instituidor da pensão e a beneficiária Maria de Fátima de Souza Pinto quando do óbito do ex-servidor, entende-se que não há como prosperar o ato de concessão em comento, haja vista não existir amparo legal para a bigamia no ordenamento jurídico pátrio.
17. Em vista disso, propõe-se considerar ilegais, negando-lhes registro, o ato inicial e o ato de alteração de concessão de pensão civil ora examinados.
18. Cumpre observar que, não havendo decorrido o prazo de 5 (cinco) anos desde o ingresso nesta Corte de Contas dos atos de concessão ora examinados, não há a necessidade de se instalar o contraditório, consoante o entendimento firmado no Acórdão 587/2011-TCU-Plenário, de relatoria do Ministro Valmir Campelo.
19. Por derradeiro, registre-se que a análise do presente feito observou o regramento inscrito na Resolução TCU 315/2020, e que os atos em comento completarão 5 anos no TCU em 10/3/2021.
CONCLUSÃO
20. Por tudo que foi apresentado, propõe-se: considerar prejudicado, por perda de objeto, o exame do mérito do ato de alteração da concessão da pensão civil instituída pela ex-servidora Jacyra Sallibi do Nascimento (CPF: XXX.912.677-XX) , sem prejuízo de determinar à Unidade Jurisdicionada que disponibilize no e-Pessoal, no prazo de 30 (trinta) dias, o ato de concessão da pensão civil instituída em favor da beneficiária Janice Sallibi Sabatini (CPF: XXX.025.517-XX) , habilitada na condição de filha inválida maior de 21 anos de idade; e considerar ilegais, negando-lhes registro, os atos de concessão (inicial e de alteração) da pensão civil instituída pelo ex-servidor Jorge Nei Batista dos Anjos (CPF: XXX.229.427-XX) , haja vista a habilitação concomitante de viúva e companheira, sem que fosse demonstrado nos autos a existência de união estável mantida pelo ex-servidor com a companheira quando da data de instituição da pensão."
3.	Em vista da análise empreendida, a unidade técnica ofertou a seguinte proposta de encaminhamento (peças 8, p. 3/4, e 9) :
"21. Ante o exposto, e de conformidade com o preceituado nos artigos 71, III, da Constituição Federal de 1988; 1º, V, e 39, II, da Lei 8.443/1992; 1º, VIII, 259, II, 260, §§ 1º e 5º, e 262, § 2º, do Regimento Interno/TCU, propõe-se:
21.1. considerar ilegais, negando-lhes registro, os atos de concessão (inicial e de alteração) da pensão civil instituída pelo ex-servidor Jorge Nei Batista dos Anjos (CPF: XXX.229.427-XX) em favor das beneficiárias Maria de Fátima da Silva Batista (CPF: XXX.177.807-XX) e Maria de Fátima de Souza Pinto (CPF: XXX.178.107-XX) , haja vista a habilitação concomitante de viúva e companheira, sem que fosse demonstrado nos autos a existência de união estável mantida pelo ex-servidor com a beneficiária habilitada na condição de companheira, quando da data de instituição da pensão;
21.1.1	dispensar o ressarcimento das quantias indevidamente recebidas, presumida a boa-fé, consoante o disposto no Enunciado 106 da Súmula de Jurisprudência do TCU;
21.1.2	determinar ao Instituto Nacional de Tecnologia que, nos termos do art. 262, caput, do Regimento Interno do TCU, e art. 4º, inciso I, da Resolução TCU 315/2020:
a) abstenha-se de realizar pagamentos decorrentes do ato de concessão considerado ilegal, no prazo de 15 (quinze) dias, contado a partir da ciência dessa deliberação, sujeitando-se a autoridade administrativa omissa à responsabilidade solidária;
b) comunique às interessadas acerca do teor deste Acórdão, alertando-as de que o efeito suspensivo proveniente da interposição de eventuais recursos junto ao TCU não as eximirá da devolução dos valores percebidos indevidamente após sua notificação, caso os recursos não sejam providos;
c) emita e disponibilize no sistema e-Pessoal, no prazo de 30 (trinta) dias, novo ato de concessão, escoimado da irregularidade apontada, nos termos do art. 262, § 2º, do Regimento Interno do TCU; e
d) encaminhe ao Tribunal o comprovante de que as interessadas tomaram ciência do inteiro teor desta deliberação.
21.2	considerar prejudicado, por perda de objeto, o exame do mérito do ato de alteração da concessão da pensão civil instituída pela ex-servidora Jacyra Sallibi do Nascimento (CPF: XXX.912.677-XX) , sem prejuízo de:
21.2.1	determinar à Sefip que promova no Sisac o ajuste do campo 'Tipo de Registro', de modo que passe a constar como sendo ato de 'Alteração' da concessão de pensão civil; e
21.2.2	determinar ao Instituto Nacional de Tecnologia que disponibilize no e-Pessoal, no prazo de 30 (trinta) dias, o ato de concessão da pensão civil instituída em favor da beneficiária Janice Sallibi Sabatini (CPF: XXX.025.517-XX) , habilitada na condição de filha inválida maior de 21 anos de idade."
4.	O Ministério Público junto ao TCU, representado pelo Procurador Marinus Eduardo De Vries Marsico, concordou com a proposta de encaminhamento formulada pela unidade técnica quanto ao ato de alteração da concessão inicial instituída pela Sra. Jacyra Sallibi do Nascimento, contudo divergiu da Sefip quanto aos atos (inicial e de alteração) da pensão civil instituída pelo ex-servidor Jorge Nei Batista dos Anjos, por entender que, por terem dado entrada no TCU há mais de cinco anos, devem ser considerados tacitamente registrados por esta Corte de Contas, tendo em vista o recente posicionamento do Supremo Tribunal Federal nos autos do Recurso Extraordinário 636.553/RS, em sede de repercussão geral (peça 10) .
	É o Relatório.

não há.

Procurador Marinus Eduardo De Vries Marsico.

PESSOAL. ATOS DE CONCESSÃO INICIAL E DE ALTERAÇÃO DE PENSÃO CIVIL. ATO EM QUE FOI CONSTATADO O FALECIMENTO DO BENEFICIÁRIO DEVE SER CONSIDERADO PREJUDICADO, POR PERDA DE OBJETO. OUTROS ATOS DISPONIBILIZADOS AO TCU HÁ MAIS DE CINCO ANOS. REGISTRO TÁCITO SEGUNDO ENTENDIMENTO FIXADO NO RE/STF 636.553. RETORNO DOS AUTOS À SEFIP PARA ADOÇÃO DE PROVIDÊNCIAS.

PENSÃO CIVIL (PCIV)

Secretaria de Fiscalização de Integridade de Atos e Pagamentos de Pessoal e de Benefícios Sociais - Sefip.

Em apreciação a análise de três atos de pensão civil, um de alteração da concessão inicial instituída pela Sra. Jacyra Sallibi do Nascimento, e outros dois atos (inicial e de alteração) instituídos pelo Sr. Jorge Nei Batista dos Anjos, ambos ex-servidores do Instituto Nacional de Tecnologia, em benefício, respectivamente, do viúvo José Eneas do Nascimento, e das Sras. Maria de Fátima da Silva Batista, na condição de viúva, e Maria de Fátima de Souza Pinto, como companheira do ex-servidor.
2.	Cumpre destacar quanto à pensão civil instituída pelo Sr. Jorge Nei Batista dos Anjos que a Sra. Victoria de Souza Pinto Batista, filha do ex-servidor, foi excluída do rol de beneficiários, em 09/03/2018, por haver atingido a maioridade (peça 3) .
3.	 A Secretaria de Fiscalização de Integridade de Atos e Pagamentos de Pessoal e de Benefícios Sociais - Sefip verificou irregularidade nos atos de concessão (inicial e de alteração) da pensão civil instituída pelo ex-servidor Jorge Nei Batista dos Anjos, haja vista a habilitação concomitante de viúva e companheira, sem que fosse demonstrado nos autos a existência de união estável mantida pelo ex-servidor com a beneficiária habilitada na condição de companheira, quando da data de instituição da pensão.
4.	Quanto ao ato de alteração da concessão da pensão civil instituída pela ex-servidora Jacyra Sallibi do Nascimento, a unidade técnica pondera que o viúvo da ex-servidora, José Eneas do Nascimento, já foi excluído do rol de beneficiários em 30/04/2020, em razão de seu falecimento, sendo que há outro ato com a mesma instituidora que trata da habilitação, como beneficiária, da filha inválida maior de 21 anos de idade, Sra. Janice Sallibi Sabatini, que foi cadastrado no Sisac sob o número de controle 10607501-05-2017-000001-9, mas ainda não foi disponibilizado ao TCU.
5. 	Assim, a unidade técnica especializada propôs ao Tribunal considerar prejudicado, por perda de objeto, o exame do mérito do ato de alteração da concessão de pensão civil instituída pela Sra. Jacyra Sallibi do Nascimento, e considerar ilegais os atos de concessão inicial e de alteração de pensão civil instituída pelo Sr. Jorge Nei Batista dos Anjos, bem como negar registro aos correspondentes atos, além de expedir determinações pertinentes ao órgão de origem. 
6.	O Ministério Público junto ao TCU, representado pelo Procurador Marinus Eduardo De Vries Marsico, concordou com a proposta de encaminhamento formulada pela unidade técnica quanto ao ato de alteração da concessão inicial instituída pela Sra. Jacyra Sallibi do Nascimento. Contudo, divergiu da Sefip, quanto aos atos (inicial e de alteração) da pensão civil instituída pelo ex-servidor Jorge Nei Batista dos Anjos, por entender que, por terem dado entrada no TCU há mais de cinco anos, devem ser considerados tacitamente registrados por esta Corte de Contas.
7.	Manifesto minha total anuência ao posicionamento do Parquet pelos motivos que passo a expor.
8.	Em razão do falecimento do Sr. José Eneas do Nascimento ocorrido em 30/04/2020, o exame, por esta Corte de Contas, do ato de alteração da pensão civil instituída pela Sra. Jacyra Sallibi do Nascimento em seu benefício deve ser considerado prejudicado, por perda de objeto. 
9.	Acrescente-se que, ante a constatação da unidade técnica de que há outro ato cadastrado no Sisac de concessão de pensão civil com a mesma instituidora, em benefício da filha inválida maior de 21 anos de idade, Sra. Janice Sallibi Sabatini, cumpre ao TCU determinar à Unidade Jurisdicionada que disponibilize no e-Pessoal o aludido ato.
10.	Por outro lado, quanto aos atos (inicial e de alteração) de pensão civil instituída pelo ex-servidor Jorge Nei Batista dos Anjos, cabe consignar que foram disponibilizados ao TCU em 10/03/2016 (peças 5 e 6) , portanto há mais de cinco anos.
11.	Nessas situações de atos disponibilizados ao TCU há mais de cinco anos e sem julgamento de mérito, registre-se que, mediante o Recurso Extraordinário 636.553, o Supremo Tribunal Federal, em sede de repercussão geral, fixou o prazo de cinco anos para que o TCU proceda ao registro dos atos de concessão de aposentadoria, reforma ou pensão, após o qual serão considerados definitivamente registrados.
12.	Sobre esse assunto, o Plenário, na recente sessão de 27/1/2021, decidiu, por meio do Acórdão 122/2021, entre outras medidas, o seguinte:
"9.2. ordenar à Segecex que, em conjunto com a Sefip:
 (...) 
9.2.2. identifique, entres os atos constantes da base de dados do Sistema de Apreciação e Registro de Atos de Admissão e Concessões (Sisac) e ou do Sistema de Atos de Pessoal (e-pessoal) pendentes de julgamento, aqueles que, à luz da decisão exarada pelo STF no Recurso Extraordinário 636.553/RS, devem ser considerados tacitamente registrados; 9.2.3. identifique, entre os atos selecionados segundo o critério acima, aqueles que contenham algum tipo de ilegalidade e cujos prazos para revisão de ofício encontram-se em curso, adotando medidas sistematizadas para que sejam, com a maior brevidade possível, submetidos aos procedimentos de revisão de ofício, com fulcro no art. 54 da Lei 9.784/1999, c/c o art. 260, § 2º, do Regimento Interno do TCU;"
13. 	Portanto, à luz da novel deliberação deste Tribunal, cumpre ordenar à Sefip que observe o disposto no subitem 9.2.3 do Acórdão 122/2021-TCU-Plenário, no tocante aos atos (inicial e de alteração) da pensão civil instituída pelo ex-servidor Jorge Nei Batista dos Anjos.
14.	Por fim, anoto que, nos dois atos de concessão e de alteração da pensão civil instituída pelo Sr. Jorge Nei Batista dos Anjos (peças 5 e 6) , constou o nome da Sra. Maria de Fátima da Silva Baptista (363.177.807-49) , entretanto, no sistema do Cadastro de Pessoa Física - CPF da Receita Federal do Brasil, consta para o aludido número de CPF o nome de "Maria de Fátima da Silva Batista". Assim, cabe restituir os autos à Sefip para que promova a correção do nome da interessada de acordo com o registro constante do Cadastro de Pessoa Física número 363.177.807-49. 
	Ante o exposto, manifesto-me por que seja adotada a deliberação que ora submeto a este Colegiado.
 
TCU, Sala das Sessões, em 25 de maio de 2021.
MARCOS BEMQUERER COSTA
Relator